臺北高等行政法院判決
　　　　　　　　　　　　　　　　　　　95年度訴字第1455號
　　　　　　　　　　　　　　　.
原　　　告　甲○○
被　　　告　考選部
代　表　人　乙○○部長）住同.
訴訟代理人　丙○○
上列當事人間因考試事件，原告不服考試院中華民國95年3 月10
日考台訴決字第49號訴願決定，提起行政訴訟，本院判決如下：
    主  文
原告之訴駁回。
訴訟費用由原告負擔。
    事  實
一、事實概要：緣原告參加民國（下同）94年專門職業及技術人
    員高等考試會計師考試（下稱會計師考試），本項考試於試
    題疑義受理期限內，有應考人分別對「成本會計與管理會計
    」科目測驗題第5 題、第6 題及申論題第4 題提出疑義，被
    告爰依國家考試試題疑義處理辦法（下稱疑義處理辦法）第
    3 條第1 項之規定，將應考人之疑義來函及所附佐證資料送
    請原命題及審查委員審酌並研提處理意見後，一併提請本項
    考試典試委員會「會計組」召集人邀集典試委員及具有典試
    委員資格之學者專家召開試題疑義會議研商，作成測驗題第
    5 題原公告答案B 更正為D 及第6 題原公告答案C 更正為A
    ；申論題第4 題試題並無錯誤或瑕疵，依原評閱標準評閱之
    決議。嗣將試題疑義會議處理結果送請本項考試典試委員長
    核定後，並於94年10月12日以選題字第0943100447號書函及
    同年月24日以選專字第0943302123號函復知提出疑義之應考
    人。原告因「國文」、「高等會計學」、「成本會計與管理
    會計」及「中級會計學」等4 科目成績均未達及格標準，於
    收受被告寄發之成績及結果通知書後，申請複查該4 科目考
    試成績，經被告調出其各該科目試卷及試卡核對結果，並無
    漏未評閱情事，且評定成績亦與原寄發成績及結果通知書所
    載之分數相符，旋即於94年11月17日以選專字第0943302246
    號書函檢附成績複查表復知原告。原告不服「成本會計與管
    理會計」科目（下稱系爭科目）測驗式試題第5題 及第6 題
    ，原公布之標準答案B 及C ，更正答案為D 及A， 並認申論
    式試題第4 題評分有疑義，致影響其成績結果，於94年11月
    28日經由被告向考試院提起訴願，主張選填原公布標準答案
    B 及C 者仍應給分，請求撤銷原處分並重新評閱申論式試題
    第4 題，補發該科目及格證明，遭決定駁回，遂向本院提起
    行政訴訟。
二、兩造聲明：
  (一)原告未於言詞辯論期日到庭，惟據其起訴狀所載聲明如下：
    訴願決定、原處分均撤銷。
  (二)被告聲明：駁回原告之訴。
三、兩造之爭點：
  (一)原告主張之理由：
    1.高等考試係屬國家重大考試，相信被告和命題老師均以戒
      慎恐懼的心情面對（94年度報考會計師人數6112人），當
      考生對於國家重大考試公佈的原始答案正當合理的信賴，
      被告更正答案後，考生依原答案回答者不但被批閱錯誤，
      且未知原因，權利嚴重受損。
    2.又94年度會計師考試系爭科目測驗題第5 題與第6 題為題
      組（即第6 題的答案必須依第5 題的答案推論之），且與
      申論題第4 題之計分為24分，佔本科目總分的百分之24，
      佔本科及格分數（60分）的百分之40，影響及格與否的程
      度實屬重大。
    3.按疑義處理辦法第4 條規定，測驗式試題或答案之依該條
      各款規定處理。被告批閱系爭科目選擇題第5 題與第6 題
      係依該處理辦法第4 條第3 款規定「處理試題有瑕疵致影
      響原正確答案或公布之答案錯誤時，依更正之答案重新評
      閱」，且於被告網路留言板亦有相同說明，結論為被告係
      依更正後的答案批閱。又考生於考試完畢後對試題有疑慮
      者，自得依疑義處理辦法規定時效內提出疑慮。故被告依
      法得更正原始答案，並得以更正後答案批閱試卷，反之，
      若考生係依題意合理推估作答，本無試題疑慮，於考完試
      後信賴被告公佈的原始答案確定自己的合理作答無誤。殊
      不知被告為何得以用更正後的答案予以批閱，因被告於1
      個月後另行更正答案竟和原始考生於考試時所合理推估的
      題意所得的答案截然不同。此時欲再行申請答案疑慮，卻
      見被告留言版答覆申請時間已過，如榜示後對成績有所不
      服，請考生轉而提出訴願申訴。是以，原告主張訴願機關
      不得以考生未於規定時效內提出試題予訴願駁回，蓋考生
      係依題意合理推估答案，對試題無疑慮，僅對更正答案有
      疑慮，並依被告留言答覆於時效內（收到處分後的30日）
      提起訴願之救濟。
    4.被告於原告之複查成績單載明：「採測驗式試題者，調出
      試卡核對號碼無訛，檢查作答方式是否符合規定，並以讀
      卡設備高低不同的感應各重讀一次無誤後，將答對題數及
      實得分數，連同計分卡一併復知」。查被告於試卡置入設
      備前，必將於設備設定該科測驗題答案，又被告必將指示
      機器於批閱第5 題和第6 題的答案依更正後的答案為之。
      若該機器依更正後的答案批閱試卡，未依原公佈答案批閱
      ，縱使該試卡於機器讀1 千次，這2 題原告還是未得分，
      依題意合理作答且信賴被告的答案，卻受成績處分（未得
      分），原告權利嚴重未受到保障。
    5.原告的合理解讀系爭科目測驗題第5、6題如下：
      (1)利用過去維修費用與機器小時的資料以預測成本迴歸模
        式，進而為公司做財務規劃，乃企業常有之事。本題中
        該公司運用過去15個月實際發生之維修費用，由於該公
        司以月資料進行迴歸分析，依統計、計量理論僅能得出
        月迴歸式，只能估計每月之維修費用，無法估計全年維
        修費用，但本題卻要估計下一年度全年之維修費用，本
        題應為無解，然而4 個選項中並無「無法估計」之選項
        ，因此本題勢必隱含了「全年所需耗用之機器小時於每
        月平均發生」的假設，才能合理估計全年維修費用。
      (2)然而，題目僅指出維修費用成本估計迴歸模式，並未定
        義X 與Y 為何（沒有指明其以月或年為單位），且又要
        依據此維修費用估計模式，估計下年度全年維修費用（
        給了全年預計使用之機器小時）。原告依據第5 題開宗
        明義即表示公司維修部門現在的目標係在編制下年度的
        預算，接著說明他們運用過去的資料得到迴歸模式，如
        果部門係以欲編制下年度的預算為目標，將題意解釋為
        迴歸模式係以年為基礎的模式，實屬合理。因為在此題
        所必須「每年平均發生」的假設下，運用過去資料得出
        用來估計每月維修費用之迴歸式是可以轉換成估計「全
        年」維修費用之迴歸式。
      (3)本題考試重心應在了解考生是否會透過成本迴歸模式推
        如下年度的預算。若考生懂得在算式過程中，將預計的
        維修小時代入函數X 中，進而得出維修費用Y ，在迴歸
        的應用上並沒有錯。但第5 題中該公司得出的迴歸模式
        為Y ＝12000 ＋60X ，題意並未定義X 和Y 係屬何期間
        單位，造成考生依題目敘述公司欲編制的為下年度的預
        算及其他理由。所得答案即原先被告公佈的答案。
      (4)考生對題意的解讀認為該迴歸式是年迴歸模式：由於題
        目未說明其所給的究竟是月迴歸或年迴歸，雖然依題目
        其是利用過去15個月的資料，我們的確能判定初步可得
        出月迴歸，但仔細想想，如上述證明所示，以月為單位
        之成本估計迴歸式可以轉換為以年為單位，在配合題目
        其他資料（如欲知下年度整年預算、公司想知道全年的
        而非一個月的資料）。解讀題意為以年為單住之迴歸式
        實屬合理。
      (5)命題老師承接出題，專業上應已盡注意，根據被告一開
        始公佈的答案，命題老師亦對題意解讀為以年為單位之
        迴歸式（所得答案為更正公佈答案），而非以月為單位
        之迴歸式（所得答案為更正公佈答案），原始答案和原
        告有相同見解，此再再證實考生於考場上作答心境與出
        題老師對題目的解讀心境相同。
      (6)綜上所述，原告主張，系爭科目測驗題第5 題答B 者應
        給分，第6 題答C 者應給分。
    6.再者，最高行政法院91年度判字第1383號判例之判決理由
      亦謂：「又試題錯誤而無法作答，考生實無從作正確解答
      而得分之可能，如其竟誤以題目為正確而加以作答，依理
      應評量該答案全不正確，其結果命題之錯誤責任，反由考
      生承擔，不合公平性，自非可取。」可知試題錯誤，應依
      試題疑義處理辦法第4 條規定處理之，以維護及確保考生
      之權益及公平性。是以，儘管本次考試之命題並非完全無
      法作答，但該題因題目上之瑕疵確實有導致作答上有2 種
      答案之可能，此僅以其1 種答案予以給分，將此命題上瑕
      疵導致之不利益結果由考生承受，此除有違反平等原則之
      外，按行政程序法第9 條亦闡明：「行政機關就該管行政
      程序，應於當事人有利及不利之情形，一律注意。」如以
      出題典試委員的專業性，既然於原始公布答案係以年迴歸
      作答，即表示該題目本身命題上有不清之疑慮，而行政機
      關於做成此行政處分之時，卻未考量該題目命題上的瑕疵
      而對原告造成不利之處分，此命題上之瑕疵既由行政機關
      造成，似無由原告承受此不利益之理。
    7.又被告主張系爭科目申論題第4 題，有關應考人考試成績
      之評定，係由典試委員或閱卷委員基於法律之授權，根據
      個人學識素養與經驗所為專門學術上獨立公正之知識判斷
      ，具有高度之專業性與屬人性，如程序無違背法令之處，
      應考人不應任意對之藉詞聲明不服。此外，考試機關依法
      舉辦之考試，其閱卷委員係於彌封時評定成績，在彌封開
      拆後，除依形式觀察，即可發現該項成績有顯然錯誤者外
      ，不應循應考人之要求任意再行評閱，此乃維持考試客觀
      公平所必要乙節：
      (1)原告認為程序無違背法令之處，且推得之解答亦依據有
        個人學識素養與經驗所為專門學術上獨立公正，具有高
        度專業性與屬人性之國際學者Hilton所著Managerial
        Accounting中有相似不相同的答案可參考。又可合理確
        信推知，被告和命題老師為國掄才的用心，才會以此有
        名望學者之習題作為94年會計師高考考題，以測試考生
        對損益兩平點的了解。
      (2)若有可供依據國際學者之解答（因為申論題第4 題就是
        翻譯Hilton所著Managerial Accounting 課本習題）應
        可合理推知申論題第4 題正確答案，卻以閱卷委員係於
        彌封時評定成績，在彌封開拆後，除依形式觀察，即可
        發現該項成績有顯然錯誤者外，不應循應考人之要求任
        意再行評閱，此乃維持考試客觀公平所必要，那麼其主
        要的判斷準則究為何？行政程序法第8 條規定：「行政
        行為，應以誠實信用之方法為之，並應保護人民正當合
        理之信賴。」同法第5 條亦規定：「行政行為之內容應
        明確。」此題不但被批閱錯誤，且未知原由，權利嚴重
        受損未受行政機關保障。
  (二)被告主張之理由：
    1.原告於收受本項考試成績及結果通知書後，不服本件系爭
      試題疑義處理結果致該系爭科目未獲及格。被告為求慎重
      ，於本件訴願期間將原告對系爭科目測驗式試題所提相關
      資料再轉請原命題及審查委員重新審視並提出書面意見，
      皆認為系爭試題應維持更正之答案，即第5 題正確答案為
       D 及第6 題正確答案為A ，經送請考試院併卷審議。
    2.又原告請求重新評閱申論題第4 題乙節，查依司法院大法
      官會議釋字第319 號解釋意旨：「考試機關依法舉辦之考
      試，其閱卷委員係於彌封時評定成績，在彌封開拆後，除
      依形式觀察，即可發現該項成績有顯然錯誤外，不應循應
      考人之要求任意再行評閱，以維持考試之客觀與公平。」
      另依典試法第24條第3 項規定：「考試成績評定開拆彌封
      後，除有違法情事或依形式觀察有顯然錯誤，經依法定程
      序處理者外，不得再行評閱。」按被告為求本項考試申論
      式試卷評分標準之客觀公平，於評閱前召開試卷評閱標準
      會議決定評閱標準，閱卷委員即依此標準，於試卷彌封狀
      態下，根據應考人實際作答內容，運用其學識經驗，為客
      觀公正之衡鑑，且本項考試典試委員長及分組召集人並於
      閱卷開始後，依閱卷規則之規定，隨時抽閱試卷，以免評
      分不公或寬嚴不一，試卷評閱程序審慎嚴謹。次查原告前
      向被告申請複查本案系爭科目成績，業經被告依「應考人
      申請複查成績辦法」規定之程序查復並無錯誤在案，為慎
      重起見，經再檢視原告該科目試卷，並無發現漏閱、計分
      或抄錄分數錯誤等情事，科目成績亦無錯誤，是以，原告
      主張，洵無理由。
    3.本考試應考人考試成績之評定及試題疑義之處理，均依相
      關法規之規定辦理，由參與審議之委員基於法律之授權，
      根據學識素養所為專門學術上獨立公正之智識判斷，具有
      高度之專業性與屬人性，如無違背法令之處或形式上明顯
      錯誤之情形，即不容應考人對之藉詞聲明不服，此有改制
      前行政法院55年度判字第275 號判例足資參據，且為行政
      法院歷年判決所肯認。是以，原告不服本案測驗式試題第
      5 題及第6 題更正答案及申論式試題第4 題評分之處理結
      果，要求將系爭測驗式試題原公告答案亦列入計分及申論
      式試題第4 題重新評閱之主張，洵無理由。
    4.會計師考試採科別及格制，即應考人於四年內就所有科目
      取得及格成績，即可取得會計師證照。本件原告提起行政
      救濟時，雖系爭科目尚未及格，然原告於95年再度參與系
      爭科目之者試業已及格。目前原告未及格者僅剩國文一科
      ，故其提起本件訴訟並無實益。
   理  由
一、原告經合法通知，未於言詞辯論期日到場，核無行政訴訟法
    第218 條準用民事訴訟法第386 條各款所列之情事，爰依被
    告之聲請，由其一造辯論而為判決。
二、按「權利保護必要，乃行政訴訟法第107 條第1 項所定之訴
    訟要件，苟原告之訴其權利保護要件有欠缺，應依同條第2
    項規定駁回其訴。而所謂權利保護必要，乃指欲得勝訴判決
    之當事人，有保護其權利之必要，亦即在法律上有受判決之
    利益而言」，最高行政法院92年度判字第1624號判決意旨參
    照。再按「人民因中央或地方機關之違法行政處分，認為損
    害其權利或法律上之利益，經依訴願法提起訴願而不服其決
    定，或提起訴願逾3 個月不為決定，或延長訴願決定期間逾
    2 個月不為決定者，得向高等行政法院提起撤銷訴訟」，此
    乃行政訴訟法第4 條第1 項所明定之「撤銷訴訟」，以此訴
    訟型態請求救濟，須以原告主張行政處分違法並侵害其權利
    或法律上之利益，即原告提起行政爭訟，須有權利保護之必
    要。其意義乃指法院為本案判決之必要性及實益性，亦即法
    院就該具體行政訴訟案件有無作成本案判決予以解決的必要
    ，權利保護之必要係訴訟法上之通則，其制度目的在於避免
    訴訟制度遭到濫用。
三、本件原告提起本件訴訟，主張系爭科目測驗式試題第5 題及
    第6 題，原公布之標準答案B 及C ，更正答案為D 及A ，應
    將原公告答案列入計分；又申論式試題第4 題評分有疑義，
    應重新評閱，乃請求原不及格之處分及訴願決定應予撤銷。
    經查，會計師考試乃科別及格制，即應考人於四年內就所有
    科目取得及格成績，即可取得會計師證照。本件原告提起行
    政救濟時，系爭科目雖為不及格，然原告於95年再度參與系
    爭科目之應試，業已及格，此為兩造所不爭執之事實。則原
    告對原不及格處分提起撤銷之訴，主張其違法並侵害其法律
    上之利益，其未能獲得系爭科目及格影響其取得會計師證照
    之損害，已因95年度應試取得及格處分而不存在。是以，揆
    諸前揭說明，原告不服本案系爭科目未獲及格處分，提起撤
    銷訴訟，自不具權利保護之必要，而無起訴之利益。
四、綜上所述，本件原告之訴，顯無理由，應予駁回。
據上論結，本件原告之訴為無理由，爰依行政訴訟法第98條第3
項前段、第218條，民事訴訟法第385條第1項前段，判決如主文
。
中　　華　　民　　國　　96　　年　 　4　　月　 24  　 日
                         第四庭審判長法  官　侯　東　昇
                                   　法  官　陳　秀  
                                     法  官　李　玉　卿
上為正本係照原本作成。
如不服本判決，應於送達後20日內，向本院提出上訴狀並表明上
訴理由，如於本判決宣示後送達前提起上訴者，應於判決送達後
20日內補提上訴理由書（須按他造人數附繕本）。
中　　華　　民　　國　　96　  年　   4 　 月　 24　　 日
                                     書記官  楊  怡  芳
